【裁判字號】    97,消債更,1172
【裁判日期】    980205
【裁判案由】    更生事件
【裁判全文】
臺灣臺南地方法院民事裁定          97年度消債更字第1172號
聲  請  人
即  債務人  甲○○○○○○
上列當事人因消費者債務清理事件聲請更生，本院裁定如下：
    主  文
聲請駁回。
聲請費用新臺幣壹仟元由聲請人負擔。
    理  由
一、按債務人與金融機構協商成立者，不得聲請更生或清算，但
    因不可歸責於己之事由，致履行顯有重大困難者，不在此限
    ；本條例施行前，債務人依金融主管機關協調成立之中華民
    國銀行公會會員辦理消費金融案件無擔保債務協商機制與金
    融機構成立之協商，準用前項之規定，消費者債務清理條例
    （下稱本條例）第 151條第5項、第6項分別定有明文。衡諸
    前開規定之立法意旨，可見債務人無論在本條例施行前後，
    與金融機構之債權人成立協商後，即應本於債權契約之誠信
    原則勉力履行，除非有前述不可歸責於己之事由，且其履行
    顯然有重大困難，不得率爾依本條例更生程序清理其債務。
    又按聲請更生或清算不合程式或不備其他要件者，法院應以
    裁定駁回之，但其情形可以補正者，法院應定期間先命補正
    ，復為同條例第8條所明定。
二、本件聲請意旨略以：聲請人即債務人曾婉鈴現任職於台中市
    日月知識股份有限公司，每月薪資約為21,400元，除此薪資
    收入外，尚有一筆5,000元存款，然累積債務總金額已達2,2
    37,424元，前曾依照中華民國銀行公會會員辦理消費金融案
    件無擔保債務協商機制，與債權人台北富邦商業銀行等8家
    銀行成立協商，每月應還款金額為15,870元。惟聲請人自民
    國96年9月份起精神壓力大，有憂鬱症之症狀，頭痛、失眠
    ，身體非常痛苦，無法身兼兩份工作，同時聲請人之母於96
    年9月10日中風，住院數天並須長期復健，聲請人須經常往
    返於工作與照顧母親之間，月薪22,000元扣除勞健保實領21
    ,400 元，每月繳付15,870元後，僅餘約5,000元，生活確實
    非常困難，每月須向朋友借貸度日，是有不可歸責於己致履
    行協商條件顯有重大困難之事由，符合消費者債務清理條例
    第3條、第151條第5項但書之規定，爰依上開規定，提出財
    產及收入狀況說明書、債權人清冊、債務人清冊，聲請更生
    等語。
三、經查，債務人於本件更生聲請前，已先於95年7月17日依金
    融主管機關協調成立之中華民國銀行公會會員辦理消費金融
    案件無擔保債務協商機制與台北富邦銀行等金融機構成立協
    商，自95年8月份起，分120期，利率0%，每月15,187元分期
    償還等情，聲請人自95年8月起開始依約繳款，繳款19期，
    迄97年3月始毀諾等情，有台北富邦銀行之民事陳報狀在卷
    足憑，堪信為真實。
四、聲請人雖主張，自96年9月份起有憂鬱症之症狀，無法身兼
    兩份工作，同時聲請人之母曾陳芳宜於96年9月10日中風，
    聲請人須經常往返於工作與照顧母親之間，每月扣除勞健保
    實領21,400元，每月繳付15,870元後，僅餘約5,000元，生
    活確實非常困難，每月須向朋友借貸度日，有不可歸責於己
    致履行協商條件顯有重大困難之事由云云，惟查：
  (一)按債務人與金融機構之債權人成立協商後，即應本於債權契
    約，依誠實及信用之原則勉力履行之，是以，債務人在履行
    債務期間，須經歷經濟困苦之過程，其生活程度當然必須相
    當限制，除應積極開源努力勤奮工作以增加收入償還債務外
    ，尚須節流儉樸其生活需求而適當控制其生活費用支出，以
    達成勉力履行債務。次按消費者債務清理條例第151條第5、
    6 項規定：「債務人與金融機構協商成立者，不得聲請更生
    或清算。但因不可歸責於己之事由，致履行顯有重大困難者
    ，不在此限。本條例施行前，債務人依金融主管機關協調成
    立之中華民國銀行公會會員，辦理消費金融案件無擔保債務
    協商機制與金融機構成立之協商，準用前項之規定。」，所
    謂因不可歸責於己之事由，致履行顯有重大困難之情形，應
    係指債務人與最大債權金融機構協商「成立後」，債務人之
    經濟狀況、生活等客觀事實有顯著變動者而言，亦即債務清
    償方案成立後，固由債務人按其條件履行，惟須於其後發生
    情事變更，在清償期間因不可歸責於己之事由，而有收入或
    收益不如預期或支出增加之情形，致該還款方案履行困難甚
    或履行不能，始能聲請更生或清算。此項規定旨在避免債務
    人任意毀棄已成立之協商，濫用更生或清算之裁判上債務清
    理程序，況該債務清償方案係經當事人行使程序選擇權所為
    之債務清理契約，債務人自應受該還款協議所拘束。
  (二)聲請人雖主張自96年9月起有憂鬱症之症狀，無法身兼兩份
    工作，並提出李昭瑢中醫診所、財團法人台灣基督長老教會
    新樓醫院診斷證明書為證。然查李昭瑢中醫診所診斷證明書
    僅認聲請人有頭痛、眠差，財團法人台灣基督長老教會新樓
    醫院診斷證明書亦僅認聲請人為適應障礙合併憂鬱情緒；況
    李昭瑢中醫診所診斷證明書、財團法人台灣基督長老教會新
    樓醫院診斷證明書分別於94年11月1日、97年3月28日所開立
    ，亦非聲請人所主張患有憂鬱症之時期左右所開具之證明，
    是以，聲請人主張96年9 月起有憂鬱症之症狀，尚非有據。
    再自聲請人提出之財產及收入狀況說明書，聲請人僅於96年
    5月至9月間同時身兼兩份工作，惟聲請人自95年8月至97年3
    月間皆有履行協商方案，可知聲請人於未有身兼兩份工作時
    及有憂鬱症症狀後，仍可照常履行協商方案，故聲請人主張
    因有憂鬱症之症狀，無法身兼兩份工作致毀諾，實難謂係「
    非可歸責於聲請人，致履行原協商內容有重大困難」之事由
    。
  (三)聲請人另主張生活困難，每月須向朋友借貸度日，並提出借
    據一紙為證，惟依聲請人提出之債權人清冊未列聲請人與民
    間債權人戴健輊之借貸關係，聲請人嗣後於97年10月9日提
    出之借據，亦未載明聲請人卻已收受借款無訛等字樣，更未
    提出轉帳證明等相關資料，是故聲請人主張向朋友借貸，誠
    屬無據。債務人於履行債務期間本應節約省用，過較不寬裕
    之經濟生活，並誠實勤勉地履行債務，以符合公平正義及誠
    信原則，惟觀之債務人提出之星辰銀行（原寶華銀行）存摺
    內頁影本，債務人於96年1月8日至同年6月6日支出新興市場
    債券投資金額18,162元、96年7月11日至97年1月11日支出日
    盛上選基金投資金額18,126元、96年7月23至同年9月11日支
    出保德信科技島基金投資金額18,126元，足見債務人於清償
    債務期間仍有餘力購買債券及投資基金，實難認其有何不可
    歸責於債務人致履行顯有重大困難之事由存在。再觀債務人
    提出之合作金庫銀行存摺內頁影本，更有三商美邦人壽95年
    8 月16、95年9月28日、95年11月23日分別匯款15,000元、
    9,500元、73,260元，債務人未於財產及收入狀況說明書列
    出，顯有陳報不實之虞。
  (四)此外，聲請人於95年7月17日與無擔保借款協商成立時，已
    考量其本身收入、支出狀況以決定還款之金額是否為其所能
    負擔，而聲請人所主張每月收入扣除生活必要費用，已不足
    支付協商月付款之情形，既為協商當時已存在之事實，縱聲
    請人薪資於履行協商方案期間有變動：95年8月至96年5月平
    均薪資為每月20,000元、96年5月至9月間有兩份收入共計每
    月薪資約27,000元、96年10月後聲請人任職於智信會計事務
    所每月收入21,000元，亦與聲請人於協商成立時之收入狀況
    相當，並未因聲請人主張之事由而有巨大變動，聲請人於每
    月收入20,000時既願意以每月還款15,870元之條件與債權銀
    行達成協商合意，毀諾時之收入與協商成立時之收入未有變
    動，聲請人卻執憂鬱症症狀致無法身兼兩份工作為毀諾之原
    因，顯見其前述主張，尚有可疑，已難憑信。
  (五)綜參以上各情，聲請人於履行協商債務清償期間，其財產收
    入並無減少，其家庭支出又無減少之情況下，已難謂聲請人
    有何履行顯有重大困難之情事存在，且聲請人所提出之證據
    ，亦不足以證明其確有「因不可歸責於己之事由致履行顯有
    重大困難」之情形，並有陳報不實之虞，已如前述，自與消
    費者債務清理條例第151條第5項之要件，顯有未合。
五、末按債務清償方案既係經當事人於本條例施行前行使選擇權
    所合意成立之債權契約，債務人自應受該成立之契約所拘束
    ，如認該協商成立之清償方案其後有不適當履行之情形，仍
    應誠實面對債務，再循本條例所定之協商機制，誠意向債權
    人協商謀求更合理之清償方案，而非輕率毀諾，逕為聲請更
    生清理程序。查聲請人既於本條例施行前與債權人台北富邦
    商業銀行等銀行成立協商，每月償15,870元，且已依協商方
    案履行，如事後有履行不便之情形，認清償方案應予適當調
    整，非不可經由本條例所規定之協商程序，再與債權人重新
    協商，訂定適當可行之清償方案。且參以，97年5月中華民
    國銀行公會決議，金融機構就曾經參加95年度債務協商毀諾
    客戶提供「個別協商一致性方案」及對有繳款困難之債務協
    商持續履約客戶提供「變更債務協商協議書方案」等語，是
    認聲請人自當循此途徑以求解決，方符合本條例兼顧保障債
    權人公平受償及重建復甦債務人經濟生活之立法目的，是以
    ，聲請人率予毀諾，逕為聲請本件更生，亦有不當。
六、綜上所述，本院綜合前述聲請人財產收入及固定生活必要支
    出以觀，聲請人於97年3月毀諾前後，並無收入減少及支出
    增加等財產狀況重大變動，自亦無有何不可歸責於己之事由
    ，致履行顯有重大困難之情事存在，即與消費者債務清理條
    例第151條第5項所規定：「不可歸責於己之事由」及「履行
    顯然有重大困難」之要件，均有未合。從而，聲請人於消費
    者債務清理條例施行前，既已與金融機構之債權人依金融主
    管機關協調成立之中華民國銀行公會會員辦理消費金融案件
    無擔保債務協商機制成立協商，其聲請更生，顯然違背前揭
    條例第151條第6項準用同條第5項前段之規定，且上開欠缺
    又屬無從補正，自應予駁回其更生之聲請，爰裁定如主文。
中    華    民    國    98    年    2     月    5     日
              民事第二庭    法      官  翁金緞
上為正本係照原本作成。
如不服本裁定，應於裁定送達後10日內，以書狀向本院提出抗告
，並繳納抗告費新臺幣1千元。
中    華    民    國    98    年    2     月    5     日
                            書  記  官  彭建山


司法院資訊處製作；財團法人民間司法改革基金會備份。
